【裁判字號】    90,重訴,77
【裁判日期】    901207
【裁判案由】    塗銷繼承登記
【裁判全文】
臺灣桃園地方法院民事判決  九十年度重訴字第七七號
    原      告  宙○○
    被      告  甲○○○
    訴訟代理人  巫邱秀琴
    被      告  辛○○
    被      告  子○○
    被      告  午○○
    被      告  寅○○
    被      告  申○○
    被      告  庚○○
    被      告  己○○
    被      告  辰○○
    被      告  丑○○
    被      告  癸○○
    被      告  丙○○
    被      告  壬○○
    被      告  卯○○
    被      告  乙○○
    被      告  巳○○
    被      告  未○○○
    被      告  戊○○
    被      告  丁○○
    被      告  宇○○
    被      告  地○○
    被      告  酉○○
    被      告  亥○○
    被      告  戌○○
    被      告  天○○
右當事人間請求塗銷繼承登記事件，本院判決如左：
    主      文
原告之訴駁回。
訴訟費用由原告負擔。
    事      實
甲、原告方面：
  一、聲明：
  （一）、確認被告就黃細昂遺產之繼承權不存在。
  （二）、被告應將桃園縣大溪地政事務所於民國（下同）八十九年三月一日就坐落
          桃園縣龍潭鄉○○○段第二四六、二四六—一、二四六—一三、二四六—
          一五、二六一—三、二六四—四等地號土地，如附表所示之繼承登記予以
          塗銷。
  二、陳述：
  （一）、緣坐落桃園縣龍潭鄉○○○段第二四六、二四六—一、二四六—一三、二
          四六—一五、二六一—三、二六四—四等地號土地，原為原告之被繼承人
          黃細昂（六十四年十二月一日死亡）所有，黃細昂生前於五十九年一月二
          十六日，已將其所有權全部財產書立分家書分配與原告及兄弟黃乾盆、黃
          乾清、黃乾通各自取得四分之一。嗣黃細昂於六十四年十二月一日死亡，
          其子女雖共有八人，惟其中女兒曹黃勤妹、鍾黃粟妹、甲○○○均已於黃
          細昂死亡後兩個月內即六十四年十二月三十一日拋棄繼承，依修正前民法
          第一千一百七十四條第二項規定，拋棄繼承應於知悉其得繼承之時起二個
          月內，以書面向法院、親屬會議或其他繼承人為之，另依最高法院四十四
          年台上字第一二五號判決意旨，其繼承權即溯及於繼承開始時而喪失，其
          應繼分應歸屬於其他同一順序之繼承人，故拋棄繼承之人縱事後曾就被繼
          承人之遺產以自己名義而為繼承之登記，亦不得謂其業已喪失之繼承權已
          因此項登記而回復。曹黃勤妹、鍾黃粟妹、甲○○○三人已生合法拋棄之
          效力，故曹黃勤妹之繼承人及甲○○○之繼承權皆應不存在，
  ︵三︶證據：提出____
二、被告方面：
    被告未於言詞辯論期日到場，亦未提出準備書狀作何聲明或陳述。
         民事辯論意旨狀
案號、股別：九十年度重訴字第七七號、  瑞股
被      告    子○○        住南投縣信義鄉人和村波石巷一一八之二號
被      告    丁○○        住南投縣信義鄉明德村信維巷二八之三號
被      告    卯○○        住南投縣信義鄉明德村信維巷二八之四號
共      同
訴訟代理人    陳河泉律師    設桃園縣桃園市○○路八一號  電話：00-0000000
原      告    宙○○        住桃園縣平鎮市○○路七十巷四號
訴訟代理人    呂理胡律師
為當事人間塗銷繼承登記事件，依法提出辯論意旨狀事：
        答辯聲明
一、 原告之訴駁回。
二、 訴訟費用由原告負擔。
        答辯理由
一、 被告否認原告宙○○所提民國五十九年間「分家書」之真正，請原告宙○○舉
證以實其說。且觀該分家書之內容，將黃細昂所有之農地（地目：田）移轉予
黃乾盆、黃乾通、宙○○、黃乾清各四分之一，明顯違反當時農業發展條例第
三十條前段（每宗耕地不得分割或移轉為共有）之禁止規定，該分家書之約定
亦因違反法律之禁止規定而屬無效之約定。
二、 被告之母曹黃勤妹就黃細昂之遺產，雖曾書立過拋棄繼承書，惟並非被告宙○
○、黃乾清所提出之那一份（證物三）繼承權拋棄證明書。
三、 況曹黃勤妹當初書立拋棄繼承書時，附帶條件為兄弟黃乾盆、黃乾通、宙○○、
黃乾清共須給付其十萬元，若不給付，曹黃勤妹即不拋棄繼承。按拋棄繼承性
質為不得附條件之法律行為，本件曹黃勤妹拋棄繼承權之行為，自無從解為附
停止條件，而承認其為有效，有實務見解可稽（被證一）。
四、 緣原告於庭訊中並不爭執其與訴外人黃乾通、黃乾清等人（三人為親生兄弟），
於民國（下同）六十四年十二月廿六日與被告之母曹黃勤妹簽訂拋棄繼承書時，
雙方確曾有「原告及其他三兄弟應於一年內給付曹黃勤妹新台幣（下同）十萬元，
否則此拋棄繼承書即失效」之約定，但原告認為此種約定乃屬「附負擔之處分行
為」；且原告主張其提出之拋棄繼承證明書為真正云云。但原告上述主張多有謬
誤，以下列舉反駁之：
（一） 首先，以民國六十四年之一般民眾經濟狀況，能否於一年內給付新台幣十萬元
之鉅額，顯有疑問（實際上經證人黃乾通於庭訊時證實，其等四兄弟於一年內
因經濟狀況不佳，亦確未能給付如此龐大金額！）。故雙方此種約定內容實屬
將來不確定發生之事實，而為法律學上「條件」之典型。但拋棄繼承屬法定單
獨行為，不得附有條件，否則應屬無效，故被告之母曹黃勤妹當時之拋棄繼承
應屬不合法而不生效力。然原告竟指稱此屬「附負擔之處分行為」，惟若係「附
負擔之處分（拋棄繼承）行為」，實應指被告之母曹黃勤妹需負有完成特定內
容行為之義務，方能稱為「負擔」；而本件曹黃勤妹並無完成特定內容行為之
義務，故原告此種說理顯然違背法律學理解釋，實不足採。
（二） 實則，被告之母曹黃勤妹就黃細昂之遺產，雖曾書立過拋棄繼承書，惟並
非原告所提出之那一份繼承權拋棄證明書。現謹敘明當年被告之母書立拋棄
證明書之具體經過如下：
１． 被告父親當年被黃細昂之長女黃勤妹招贅，育有兩男之後，因生重病喪失
工作能力，被趨趕出家門，身無分文，流落他鄉，情景可悲。當年證人黃
乾通僅帶兩位弟弟宙○○（即本案原告）、黃乾清至南投母親家中商談（黃
乾盆並未隨行），訂下條件：以十萬元交換，寫下拋棄書及印鑑證明，以
一年為期限，如不能付款兌現，願將拋棄書、印鑑證明如數歸還，一切皆
不成立。結果期限一到，非但錢一事未兌現，要取回拋棄書及印鑑證明時，
經再三催討，仍無下落，為何今日原告又拿出所謂拋棄證明書及印鑑證明。
當初由原告、黃乾通、黃乾清三人，與被告之母商談其交換條件、期限，
之後至南投水里戶政事務所及黃廣明代書處寫下拋棄書附印鑑證明；因母
親不識字，被告丁○○乃代母親簽名。
２． 證人黃乾通於九十年六月十三日庭訊時亦明確證稱：其等三兄弟於六十四年
十二月廿六日，確曾去找過被告之母曹黃勤妹，並說服曹黃勤妹簽下拋棄證
明書，但附加如上述所謂「一年內給付十萬元，否則拋棄繼承無效」之約定；
並於同日向南投縣水里鄉之戶政事務所請領曹黃勤妹之印鑑證明。依一般常
理及經驗法則判斷，曹黃勤妹既於六十四年十二月廿六日簽下拋棄繼承書，
則拋棄繼承書上所載日期自應係「六十四年十二月廿六日」，而非如原告所
提出拋棄繼承證明書上所載之「六十四年十二月『卅一日』」。原告於庭訊
中誆稱此項日期後填之原因，係為相關登記手續方便或避免課稅云云，乃違
背一般常理及經驗法則，並不足採。
３． 除此之外，原告所提出之拋棄繼承證明書尚有如下之疑點：１．拋棄書格
式不同（原均由代書書寫文字，而原告所提出者卻係打字內容）、２．代
書筆跡不同（經拿予黃廣明代書看後，黃代書確認並非其書寫筆跡）、３．
被告丁○○代母親簽名之筆跡皆不相同（原告所提出者，其上曹黃勤妹之
簽名筆跡並非被告丁○○當時代簽之筆跡）；４．而當時文件中只有曹黃
勤妹一人之名字，沒有其他人之名字，如今原告所提出者，卻多了鍾黃粟
妹、甲○○○之名，５．且被告之母之印文亦模糊不清。故此拋棄書明顯
與當初被告之母所書立者並不相同，是否有偽造文書之嫌，頗堪質疑。
基於上述一至三項之理由，被告否認原告所提出之拋棄繼承證明書之真正，懇
請  鈞院命原告提出印鑑證明正本及拋棄證明書正本俾供核對。
五、 再則，依修正前民法第一一七四條第二項規定，拋棄繼承應於知悉其得繼承之
時起二個月內，以書面向法院、親屬會議或其他繼承人為之。拋棄繼承權雖為
無相對人之單獨行為，但民法第一一七四條第二項後段既明定其方式，則不依
法定方式為之者，當難認為發生效力。其拋棄如不向法院或親屬會議而係向其
他繼承人為之，則所謂其他繼承人，當然指為拋棄之繼承人以外之全體繼承人
而言。（六十二年二月二十日、六十二年度第一次民庭庭長會議決議（七））。
繼承人之拋棄繼承權，應於知悉其得繼承之時起二個月內，以書面向法院、親
屬會議或其他繼承人為之，為民法第一一七四條第二項所明定，是繼承權之拋
棄為要式行為，如不依此方式為之，依法應屬無效。（七十年四月三十日、最
高法院七十年度台上字第一四四六號判決）（被證二），本件曹黃勤妹所書立
之附條件拋棄繼承書，除依法無效外，當時曹黃勤妹之拋棄亦未依法定方式向
法院、親屬會議或其他拋棄繼承人以外之「全體繼承人」為之，依法亦應屬無
效。
六、 當時曹黃勤妹之拋棄繼承未依法定方式，以書面向其他拋棄繼承人以外之「全
體繼承人」為之，至少未向左列「繼承人」合法書面通知：
（一） 繼承人黃乾盆：因六十四年十二月二十六日前去找被告之母曹黃勤妹簽下拋
棄證明書者，惟有繼承人黃乾通、宙○○、黃乾清，黃乾盆並未隨行，曹黃
勤妹當然無從合法通知之。
（二） 若繼承人鍾黃粟妹、甲○○○亦未合法拋棄繼承，則其二人仍為合法繼承人，
曹黃勤妹當時亦未合法通知其二人。
（三） 梁黃智妹較被繼承人黃細昂先亡，依法應由梁黃智妹之直系血親卑親屬代位
繼承，曹黃勤妹亦未合法通知梁黃智妹之直系血親卑親屬。
七、 綜右所述，原告所言並非真實。蓋被告之母當時既未合法拋棄繼承權，則仍屬有
繼承權之人並無疑問；被告等繼承母親之繼承權，亦屬當然合法之舉；從而原告
訴請被告等人塗銷繼承登記，即屬無理。懇請  鈞院鑒核，賜判如答辯聲明，俾
障權益，毋任感禱。
        謹  狀
台灣桃園地方法院民事庭  公鑒
中    華    民    國      九十  年      十二        月      廿七      日
具狀人即被  告：子○○
        被  告：丁○○
        被  告：卯○○
共同訴訟代理人：陳河泉律師
6
1
6
1
    理    由
一、程序方面：
    本件被告未於言詞辯論期日到場，核無民事訴訟法第三百八十六條各款所列情形，
    爰依原告聲請，由其一造辯論而為判決。
二、得心證之理由：
  ︵一︶原告主張之事實，已據其提出與所述相符之________為證，原告之主張為可採
        信。
  ︵二︶原告據以提起本訴，請求______，即無不合，應予准許。
三、假執行之宣告：
    原告陳明願供擔保，聲請宣告假執行，核無不合，爰酌定相當擔保金額准許之。
四、結論：原告之訴為有理由，依民事訴訟法第三百八十五條第一項前段、第七十八條
    、第八十五條第二項，第三百九十條第二項，判決如主文。
中      華      民      國    九十一    年      一      月      十      日
                                臺灣桃園地方法院民事第一庭
~B法      官  許炎灶
右為正本係照原本作成
如對本判決上訴，須於判決送達後廿日內向本院提出上訴狀
中      華      民      國    九十一    年      一      月      十      日
~B法院書記官  蘇  萱


司法院資訊處製作；財團法人民間司法改革基金會備份。
